【裁判字號】    99,毒抗,360
【裁判日期】    991228
【裁判案由】    聲請強制戒治處分
【裁判全文】
臺灣高等法院臺南分院刑事裁定         99年度毒抗字第360號
抗告人即被告  李慶瓏
上列抗告人因聲請強制戒治案件，不服臺灣雲林地方法院中華民
國99年11月15日裁定（99年度毒聲字第401號），提起抗告，本
院裁定如下：
    主  文
抗告駁回。
    理  由
一、本件抗告意旨略以：
  (一)抗告人因施用毒品初犯，為警查獲後，主動至雲林台大醫院
    參與毒品減害防制計畫，業經台大醫院精神科醫師開立服用
    美沙冬治療，經減害治療已無繼續使用之傾向而停止服用，
    以上所述有台大醫院可開立證明。
  (二)抗告人於社會有固定且正當之工作，亦有年幼子女，家庭幸
    福美滿，使抗告人心生戒除毒品之決心，乃由未婚妻張佳惠
    陪同至台大醫院戒除治療作保證人，其在社會從事正當工作
    ，何來對社會毫無功能可言。
  (三)抗告人尚因竊盜案件被判處有期徒刑6個月，尚未執行，應
    已無繼續使用毒品之傾向，為此提起抗告，請求撤銷原裁定
    云云。
二、檢察官聲請意旨略稱：抗告人李慶瓏因施用第一級毒品，經
    依臺灣雲林地方法院以99年度毒聲字第303號裁定令入臺灣
    雲林看守所附設勒戒所觀察、勒戒後，認有繼續施用毒品之
    傾向，有該所民國99年11月5日雲所總字第0993700504號函
    暨檢送之有無繼續施用毒品傾向證明書1份附卷可稽，爰依
    毒品危害防制條例第20條第2項規定，聲請裁定令入戒治處
    所施以強制戒治等語。
三、原裁定意旨則以：依卷附臺灣雲林看守所附設勒戒處所有無
    繼續施用毒品傾向評估標準紀錄表、有無繼續施用毒品傾向
    證明書記載，認定抗告人有繼續施用毒品傾向，聲請意旨，
    經核於法要無不合，爰依毒品危害防制條例第20條第2項，
    將抗告人裁定令入戒治處所，施以強制戒治。
四、按犯毒品危害防制條例第10條施用第一、二級毒品之罪，經
    觀察勒戒後，檢察官或少年法院依勒戒處所陳報，認受觀察
    勒戒人有繼續施用毒品傾向者，檢察官應聲請法院裁定或由
    少年法院裁定令入戒治處所強制戒治，其期間為六個月以上
    ，至無繼續強制戒治之必要為止，但最長不得逾一年，毒品
    危害防制條例第20條第1項、第2項定有明文。
五、經查：
  (一)有無繼續施用毒品傾向之評估標準，並非完全以受勒戒人勒
    戒後結果為準，勒戒前各種情況，仍應作為評估依據。而依
    勒戒處所評分說明手冊規定，係以人格特質、臨床徵候及環
    境因素三項，合併計算分數：1.分數60分以上判定為有繼續
    施用毒品傾向；2.分數50分以下判定為無繼續施用毒品傾向
    ；3.分數51分至59分由判定者再做整體評估後決定，若判定
    為有繼續施用毒品傾向，需加註理由。而人格特質係依毒品
    犯罪相關司法紀錄、其他犯罪紀錄、短期內再犯及行為觀察
    等項目為評估；臨床徵候係檢驗有無戒斷症狀、有無多種藥
    物使用、有無注射使用、使用期間長短及情緒與態度等項目
    為評估標準；環境相關因素，則係以社會功能是否良好及支
    持系統等項目為評做標準。至判定者判定人格特質、臨床徵
    候及行為表現合計三項分數，固係供為判定者判定「有無繼
    續施用毒品傾向」審酌標準，但非唯一標準，綜合評分者，
    應根據臨床實務，有具體事證，認為個案「有繼續施用毒品
    傾向」者，以綜合評分者所評估為準。此有「有無繼續施用
    毒品傾向」評估標準、評分說明手冊可稽。依卷附臺灣雲林
    看守所附設勒戒處所有無繼續施用毒品傾向評估標準紀錄表
    記載，抗告人有其他犯罪相關紀錄，評分2分；有戒斷症狀
    ，評分20分；有多重藥物使用，評分10分；有注射使用，評
    分10分；使用期間超過1年，評分10分；社會功能不良，評
    分5分；支持系統為出身破碎家庭，評分2分，總計評分59分
    ，抗告人因有多重物質濫用、對於毒品危害缺乏正確之認識
    、對於海洛因成癮之後續治療與應有之因應方式缺乏正確的
    相關知識（99年度毒偵字第1123號卷第35、36頁）。依其內
    所載之結果，係該所相關專業知識經驗人士，在抗告人觀察
    、勒戒期間，依本職學識評估抗告人之人格特質、臨床徵候
    、環境相關因素等項所為之綜合判斷，具有科學驗證所得之
    結論，自得憑以判斷抗告人有無繼續施用毒品傾向之證明，
    則該勒戒處所綜合評分者依個案之臨床實務及具體事證，判
    定抗告人為「有繼續施用毒品傾向」，依上開說明，尚無不
    合。
  (二)抗告意旨指稱其已自行前往醫院接受替代療法治療，已無繼
    續使用傾向云云。惟查有無繼續施用毒品傾向之評估標準，
    並非完全以受勒戒人勒戒後之結果為準，勒戒前之各種情況
    ，仍應作為評估之依據。抗告人是否確實戒除毒癮，須依上
    開「有無繼續施用毒品傾向評估標準紀錄表」為客觀整體評
    估，非可僅憑一己主觀認定。且觀察勒戒及強制戒治等處分
    ，立法意旨在幫助施用毒品者戒除毒癮，消滅其再次施用毒
    品危險性，目的著重在藉由國家強制力，幫助施用毒品者戒
    除對於毒品身癮及心癮；抗告人自行勒戒是否能徹底根除毒
    癮、並抵抗戒癒後外來之引誘？其所選擇之方式有無專業醫
    師長期給予公正客觀之監督及輔助，可達教化及治療之目的
    ？實屬可慮，故仍須藉由法定觀察勒戒處遇程序助其戒斷，
    方為正辦。
  (三)抗告意旨復指稱，抗告人尚因竊盜案件被判處有期徒刑6個
    月，尚未執行，自無繼續施用毒品傾向云云。惟按有期徒刑
    制度目的，則係以剝奪受刑人之人身自由，作為教化、消彌
    惡性之手段；而施用毒品者具「病患性犯人」之特質，與一
    般犯罪人有異，鑑於施用毒品者大多具有「成癮性」，為貫
    徹社會防制毒品之期盼，對施用毒品者，有施以「斷癮」之
    必要，故毒品危害防制條例規定乃就施用毒品行為，先為生
    理治療及心理復健之保安處遇，因而以令入勒戒處所觀察、
    勒戒方式，戒除其身癮，若仍無法戒除，有繼續施用毒品之
    傾向，再令入戒治處所施以強制戒治，以戒除其心癮，乃係
    針對受處分人將來之危險所為預防、矯治措施之保安處分，
    以達教化與治療之目的，可謂刑罰之補充制度，毒品危害防
    制條例本身所規定之觀察、勒戒及強制戒治等保安處分，雖
    兼具自由刑之性質，卻有刑罰不可替代之教化治療作用，二
    者之目的及功能，並不相同。故經上開評估標準，綜合評估
    結果，認本件抗告人仍有繼續施用毒品傾向，依法即應對其
    施以強制戒治，以戒除其心癮。抗告人指稱其即將入監服刑
    ，已無繼續施用毒品傾向為由，免除其強制戒治之執行，自
    無理由。
  (四)抗告意旨再指稱，其係初犯，希望能予其自新機會云云。然
    依毒品危害防制條例第20條立法理由，第一次犯者應送觀察
    勒戒，如無繼續施用毒品傾向則予釋放，並為不起訴處分或
    不付審理裁定；如有繼續施用毒品傾向，則應移送強制戒治
    。抗告人既屬初犯，經觀察勒戒後仍有繼續施用毒品傾向，
    依法自應對其施以強制戒治，俾完全戒除其身癮與心癮。
六、綜上所述，依卷附臺灣雲林看守所附設勒戒處所有無繼續施
    用毒品傾向評估標準紀錄表記載，抗告人總評分為59分，且
    有多重物質濫用、對於毒品危害缺乏正確之認識、對於海洛
    因成癮之後續治療與應有之因應方式缺乏正確的相關知識，
    評估結果認有繼續施用毒品傾向，並無不當。原裁定爰准由
    檢察官之聲請，依毒品危害防制條例第20條第1項、觀察勒
    戒處分執行條例第3條第1項規定，裁定抗告人令入勒戒處所
    觀察、勒戒，經核並無不合。抗告人猶執前詞指摘原裁定不
    當云云，為無理由，應予駁回。
七、據上論斷，應依刑事訴訟法第412條，裁定如主文。
中    華    民    國    99    年    12    月    28    日
                  刑事第六庭    審判長法  官  董武全
                                      法  官  賴純慧
                                      法  官  林英志
以上正本證明與原本無異。
不得再抗告。
                                      書記官  魏安里
中    華    民    國    99    年    12    月    28    日

司法院資訊處製作；財團法人民間司法改革基金會備份。
